ACORDAO-COMPLETO-2345350

ACÓRDÃO DE RELAÇÃO

ACÓRDÃO DE RELAÇÃO 402/2019 ATA 6/2019 - PLENÁRIO

Acórdão 402/2019-TCU-Plenário
Considerando a manifestação da unidade técnica lavrada nos seguintes termos:
“1.	Cuidam os autos de representação, com pedido de medida cautelar, formulada pela empresa Dell Computadores do Brasil Ltda. (CNPJ 72.381.189/0001-10) , a respeito de possíveis irregularidades ocorridas na Justiça Federal do Espírito Santo, relacionadas ao Pregão Eletrônico nº 24/2018, com o objetivo de constituir registro de preços para futura aquisição de estações de trabalho e monitores, em face de indícios de que os equipamentos apresentados pela empresa vencedora do Lote 01 do certame não atenderiam as especificações do edital. O valor da proposta vencedora do referido lote foi R$ 12.969.986,50, apresentada pela empresa Positivo Tecnologia S.A.  (peça 16, p. 18) .
2.	A representação preenche os requisitos de admissibilidade constantes no art. 235 do Regimento Interno do TCU, haja vista a matéria ser de competência do Tribunal, referir-se a responsável sujeito a sua jurisdição, estar redigida em linguagem clara e objetiva, conter nome legível, qualificação e endereço do representante, bem como encontrar-se acompanhada do indício concernente à irregularidade ou ilegalidade.
3.		A Dell Computadores do Brasil Ltda. possui legitimidade para representar ao Tribunal, consoante disposto no inciso VII do art. 237 do RI/TCU c/c o art. 113, § 1º, da Lei 8.666/1993. 
4.		Ainda, conforme dispõe o art. 103, § 1º, da Resolução TCU 259/2014, verifica-se a existência do interesse público no trato da suposta irregularidade pois poderia, em tese, causar prejuízo ao erário. 
5.	Dessa forma, a representação poderá ser apurada, para fins de comprovar a sua procedência, nos termos do art. 234, § 2º, segunda parte, do Regimento Interno do TCU, aplicável às representações de acordo com o parágrafo único do art. 237 do mesmo RI/TCU.
6.		Consoante orientação constante do MMC 16/2012-Segecex, esta unidade técnica procedeu a contato com a unidade jurisdicionada (UJ) por e-mail, com vistas à consecução de informações preliminares e adicionais acerca dos fatos relatados na representação em tela. A resposta da UJ foi juntada aos autos (peças 14-17) . Acerca da situação atual da licitação, a Justiça Federal/ES informou que, apesar da formalização do contrato, ainda não houve aquisição dos equipamentos por parte daquele órgão gerenciador, e tampouco pelos órgãos participantes (peça 14) .
7.	Convém esclarecer que o certame teve como órgão gerenciador a Justiça Federal/ES, e, como órgãos participantes, o Tribunal Regional Federal da 2ª Região e a Justiça Federal do Rio de Janeiro. 
8.		A representante aduz que o equipamento oferecido pela empresa Positivo não atenderia aos seguintes requisitos para o Lote 01 definidos no termo de referência do edital (peça 1, p. 2-3) :
	16.1.6.6. Acompanhar trava do tipo kensington de segredo único para o lote para impedir abertura da tampa do gabinete;
16.1.6.7. O gabinete deverá possuir projeto tool-less original do fabricante do equipamento, não sendo aceitas quaisquer adaptações no gabinete nem o uso de algum tipo de parafuso ou de ferramentas para remoção da baia do disco rígido, do próprio disco rígido e da (s) memória (s) , ou seja, deverão ser removidos por sistema de encaixe. Para a abertura da tampa do gabinete será aceito o uso de no máximo 01 (um) parafuso recartilhado;
16.1.15.5. A mensagem de erro gerada por este diagnóstico deverá ser o suficiente para abertura de chamado do equipamento durante o período de vigência da garantia.
9.	Com relação ao item 16.1.6.6, a proposta comercial apresentada pela Positivo seria clara ao afirmar que acompanharia o equipamento um cadeado para impedir a abertura do gabinete, ao invés da trava do tipo Kensington exigida no termo de referência do edital (peça 1, p. 3) .

Justiça Federal - Seção Judiciária/es - TRF-2

3.		A Dell Computadores do Brasil Ltda. possui legitimidade para representar ao Tribunal, consoante disposto no inciso VII do art. 237 do RI/TCU c/c o art. 113, § 1º, da Lei 8.666/1993. 
4.		Ainda, conforme dispõe o art. 103, § 1º, da Resolução TCU 259/2014, verifica-se a existência do interesse público no trato da suposta irregularidade pois poderia, em tese, causar prejuízo ao erário. 
5.	Dessa forma, a representação poderá ser apurada, para fins de comprovar a sua procedência, nos termos do art. 234, § 2º, segunda parte, do Regimento Interno do TCU, aplicável às representações de acordo com o parágrafo único do art. 237 do mesmo RI/TCU.
6.		Consoante orientação constante do MMC 16/2012-Segecex, esta unidade técnica procedeu a contato com a unidade jurisdicionada (UJ) por e-mail, com vistas à consecução de informações preliminares e adicionais acerca dos fatos relatados na representação em tela. A resposta da UJ foi juntada aos autos (peças 14-17). Acerca da situação atual da licitação, a Justiça Federal/ES informou que, apesar da formalização do contrato, ainda não houve aquisição dos equipamentos por parte daquele órgão gerenciador, e tampouco pelos órgãos participantes (peça 14).
7.	Convém esclarecer que o certame teve como órgão gerenciador a Justiça Federal/ES, e, como órgãos participantes, o Tribunal Regional Federal da 2ª Região e a Justiça Federal do Rio de Janeiro. 
8.		A representante aduz que o equipamento oferecido pela empresa Positivo não atenderia aos seguintes requisitos para o Lote 01 definidos no termo de referência do edital (peça 1, p. 2-3):
	16.1.6.6. Acompanhar trava do tipo kensington de segredo único para o lote para impedir abertura da tampa do gabinete;
16.1.6.7. O gabinete deverá possuir projeto tool-less original do fabricante do equipamento, não sendo aceitas quaisquer adaptações no gabinete nem o uso de algum tipo de parafuso ou de ferramentas para remoção da baia do disco rígido, do próprio disco rígido e da(s) memória(s), ou seja, deverão ser removidos por sistema de encaixe. Para a abertura da tampa do gabinete será aceito o uso de no máximo 01 (um) parafuso recartilhado;
16.1.15.5. A mensagem de erro gerada por este diagnóstico deverá ser o suficiente para abertura de chamado do equipamento durante o período de vigência da garantia.
9.	Com relação ao item 16.1.6.6, a proposta comercial apresentada pela Positivo seria clara ao afirmar que acompanharia o equipamento um cadeado para impedir a abertura do gabinete, ao invés da trava do tipo Kensington exigida no termo de referência do edital (peça 1, p. 3).
10.	No tocante ao item 16.1.6.7, o equipamento oferecido pela Positivo apresentaria um projeto baseado na fixação de seus componentes através de parafusos, inclusive do disco rígido na sua respectiva baia, de modo que a sua remoção demandaria a utilização de ferramentas (chaves de fenda) para remoção de parafusos, portanto não atendendo ao requisito tool-less (peça 1, p. 3).
11.	Quanto ao item 16.1.15.5, esclarece que o instrumento convocatório exigiria uma funcionalidade denominada call home, pela qual o equipamento e o software de diagnóstico nele instalado enviariam, automaticamente, um chamado técnico ao fabricante do produto sempre que identificado um problema no funcionamento do sistema, e alega que o equipamento ofertado pela Positivo descumpriria este requisito (peça 1, p. 3).
12.	A representante informa que interpôs recursos administrativo pleiteando a desclassificação da licitante Positivo por desatendimento às exigências do edital.  Acrescenta que a Positivo apresentou contra-razões, com os seguintes argumentos (peça 1, p. 4):
	- Quanto ao item 16.1.6.6 do termo de referência: foi autorizado o oferecimento de cadeado comum no lugar da trava tipo Kensington, mediante resposta a pedido de esclarecimento ao edital;
	- Relativamente ao item 16.1.6.7 do termo de referência: os parafusos observados na foto trazida pela Dell em seu recurso administrativo servem para fixação do disco na baia. A baia é removível sem que se solte qualquer parafuso e, portanto, o projeto é tool-less; e
- A respeito do item 16.1.15.5 do termo de referência: o edital não exige o call home, mas apenas que a mensagem de erro gerada pela ferramenta de diagnóstico deve ser suficiente para a abertura de um chamado técnico por iniciativa do usuário/operador.
13.	Aduz que o recurso foi negado e que a manifestação da área técnica do órgão contratante limitou-se a concordar com os termos da defesa administrativa apresentada pela empresa Positivo, sem qualquer fundamentação adicional (peça 1, p. 5).
14.	Quanto ao primeiro item, a partir da análise das contrarrazões apresentadas pela empresa Positivo, a representante observou que a empresa teria questionado à Justiça Federal do Espírito Santo acerca da possibilidade de aceitar cadeado com segredo único em substituição à trava do tipo Kensigton. Ocorre que esse esclarecimento não constaria no processo administrativo, e não teria sido divulgado pelo órgão licitante aos demais interessados (peça 1, p. 6). 
15.	Informa que a trava Kensington custa em média R$ 149,00, enquanto um cadeado custa em média R$ 21,90. Assim, sustenta que houve violação ao art. 21, § 4º, da Lei 8.666/93, segundo o qual qualquer modificação no edital exige divulgação pela mesma forma que se deu o texto original, reabrindo-se o prazo inicialmente estabelecido, exceto quando, inquestionavelmente, a alteração não afetar a formulação das propostas (peça 1, p. 7-8).
16.	No que se refere ao segundo item, apresenta o manual do equipamento oferecido pela Positivo, identificando fotografia que demonstraria a necessidade de parafusos para fixação tanto do disco rígido quanto respectiva baia. Acrescenta que a Positivo, em suas contrarrazões, afirma que os parafusos informados no manual do usuário seriam fornecidos juntamente com o disco rígido e, para removê-lo do gabinete, os parafusos não precisariam ser retirados, servindo apenas para posicionamento do HDD na baia. A baia possuiria trava de fácil acesso para remoção do disco rígido, não utilizando quaisquer adaptações, parafusos ou ferramentas, de forma que a exigência estaria plenamente atendida. Ocorre que, segundo a representante, tais alegações não justificariam o fornecimento dos parafusos e a imagem extraída do manual (peça 1, p. 8-10).  
17.	Quanto ao último item, a Positivo teria alegado, em suas contrarrazões, que o edital não exigiria a funcionalidade do call home, mas apenas que a mensagem de erro gerada pela ferramenta de diagnóstico deveria ser suficiente para a abertura de um chamado técnico por iniciativa do usuário. A representante, por sua vez, afirma que a funcionalidade call home seria obrigatória (peça 1, p. 11-13).
18.	A representante sustenta que a Administração teria violado os princípios da vinculação ao instrumento convocatório, do julgamento objetivo, da isonomia entre os participantes e da legalidade dos atos administrativos. Além disso, a aquisição de equipamentos em configuração inferior às exigidas no edital representaria evidente prejuízo ao Erário e ao serviço público (peça 1, p. 13-15).
19.	Por fim, requer a concessão da medida cautelar liminarmente inaudita altera pars, para o fim de suspender o procedimento licitatório, bem como para anular atos subsequentes eventualmente praticados pela Administração (peça 1, p. 19-20).
20.	Com relação ao primeiro questionamento, o termo de referência exigia:
	16.1.6.5. Permitir a colocação de dispositivo antifurto do tipo kensington (dispositivo de travamento).
16.1.6.6. Acompanhar trava do tipo kensington de segredo único para o lote para impedir abertura da tampa do gabinete.
21.	Conforme alegado pela representante, a empresa Positivo, ao apresentar a especificação técnica do produto de sua proposta, no item 16.1.6.6 informa que "acompanha cadeado, conforme esclarecimento, de segredo único para o lote para impedir a abertura da tampa do gabinete" (peça 16, p. 21). 
22.	Além disso, a empresa Positivo, em suas contrarrazões ao recurso interposto pela representante, apresentou a resposta de esclarecimento que teria recebido da Justiça Federal/ES no sentido de ser aceito cadeado com segredo único como dispositivo de travamento (peça 17, p. 30). 
23.	Com base nas cotações apresentadas pela representante, a diferença de preço entre as travas do tipo kensington (trava da marca kensington) e o cadeado comum seria de R$ 127,10. A trava Kensington custaria em média R$ 149,00, enquanto um cadeado custaria em média R$ 21,90 Considerando o valor unitário do equipamento ofertado, de R$ 3.686,75, e o valor total da proposta para 3.518 estações de trabalho, a diferença seria de R$ 447.137,00. 
24.	Ocorre que, em pesquisa no sistema Comprasnet, identificou-se trava do tipo kensington, de outro fabricante, ofertado em pregão realizado pelo Banco Central, pelo valor de R$ 14,00 (peça 19, p. 4). Ressalte-se que a proposta foi desclassificada porque o cabo de aço que acompanha a trava não atendia à especificação do edital. No caso da licitação ora em análise, não foi solicitado o cabo de aço, apenas a trava. Em pesquisa na internet, verificou-se o preço de R$ 25,00 para essa mesma trava (peças 20-21). Portanto, os preços estão próximos do preço do cadeado apresentado pela representante, não sendo possível afirmar que houve prejuízo ao erário em razão da aceitação de trava diferente da exigida no termo de referência.
25.			Por outro lado, consoante pacífico entendimento, a exemplo do Acórdão 548/2016-Plenário (Relator: Ministro José Múcio Monteiro), o esclarecimento, pela Administração, de dúvida suscitada por licitante que importe na aceitação de propostas com exigências distintas das previstas no edital não supre a necessidade de republicação do instrumento convocatório (art. 21, § 4º, da Lei 8.666/1993).
26.	Nesse sentido, convém transcrever trecho da referida decisão:
	Ainda que o objeto ofertado pudesse ser mais vantajoso e atendesse os objetivos finais da contratação, não poderia o banco ter relegado exigência por ele mesmo imposta. A Caixa, ao perceber que a vedação não fazia sentido, deveria ter republicado o edital, nos termos do art. 21, § 4º, da Lei 8.666/93. A simples resposta a questionamento de licitante não é suficiente, ainda que anterior à fase de formulação de proposta. É que a decisão tomada pela Caixa pode ter afastado, em tese, outras empresas aptas a apresentar sistemas de monitoramento por meio de sensores mecânicos ou ópticos. 
27.	Assim, no caso ora analisado, entendendo que embora as exigências dos itens 16.1.6.5 e 16.1.6.6 não fossem necessárias para o produto a ser adquirido, a conduta adequada por parte do órgão licitante seria republicar o instrumento convocatório.
28.	Com relação ao item 16.1.6.7, em sua proposta, a empresa Positivo declara atendimento ao item (peça 16, p. 21), e, na documentação do produto, consta a informação de que o HDD é tool-less (peça 11, p. 8), e de que o gabinete não necessita de ferramentas para abertura e remoção dos componentes internos (peça 16, p. 26).
29.	A respeito do item 16.1.15.5, o termo de referência exige que "a mensagem de erro gerada por este diagnóstico será o suficiente para abertura de chamado do equipamento durante o período de vigência da garantia". Portanto, ao contrário do que alega a representante, não há no termo de referência exigência de envio automático de mensagem para abertura de chamado técnico. Além disso, a empresa Positivo declara atendimento ao item em sua proposta (peça 16, p. 23).
30.	Assim, não procede a representação quanto a estes dois últimos pontos, pois a contratada apresentou documentação apta a demonstrar que foram satisfeitos os requisitos técnicos demandados.
31.	Ante o limitado interesse público e sob o risco de que o prosseguimento deste feito importe em custas processuais superiores aos benefícios, consideramos parcialmente procedente a presente representação e suficiente dar ciência à Justiça Federal - Seção Judiciária do ES da falha constatada na condução do Pregão Eletrônico nº 24/2018. 
32.		Desta forma, propomos, na mesma linha do decidido recentemente pelo Tribunal por meio do Acórdão 2796/2018 - Plenário (Relator: Ministro José Múcio Monteiro), dar ciência à Justiça Federal, a fim de evitar repetição da falha em outros procedimentos, do não cumprimento do disposto no art. 21, § 4º, da Lei 8.666/1993.
33.	O documento constante da peça 1 deve ser conhecido como representação, por preencher os requisitos previstos nos arts. 235 e 237, VII, do Regimento Interno/TCU c/c o art. 113, § 1º, da Lei 8.666/1993. 
34.	No que tange ao requerimento de medida cautelar, inaudita altera pars, entende-se que este não deve ser acolhido, em face das razões acima consignadas.
35.	Assim, diante dos fatos apurados, e, à vista de outros julgados em casos análogos, concluiu-se pela procedência parcial da presente representação e por dar ciência à unidade jurisdicionada acerca da impropriedade constatada.	
36.	Ante todo o exposto, submetem-se os autos à consideração superior, propondo:
a) conhecer da Representação, por atender os requisitos de admissibilidade estabelecidos no art. 113, § 1º, da Lei 8.666/93, c/c o art. 237, inciso VII e parágrafo único, do Regimento Interno do TCU, para, no mérito, considerá-la parcialmente procedente;
b) indeferir o requerimento de medida cautelar formulado pela Dell Computadores do Brasil Ltda. (CNPJ 72.381.189/0001-10), contra o processamento do Pregão Eletrônico nº 24/2018, tendo em vista a inexistência dos pressupostos necessários para adoção da referida medida; 
c) dar ciência à Justiça Federal - Seção Judiciária no Espírito Santo que, com fundamento no art. 21, § 4º, da Lei 8.666/1993, o esclarecimento de dúvida suscitada por licitante que importe na aceitação de propostas com exigências distintas das previstas no edital não supre a necessidade de republicação do instrumento convocatório, procedimento este que não foi observado no processo condutor do Pregão Eletrônico nº 24/2018;
d) comunicar à representante e à Justiça Federal - Seção Judiciária no Espírito Santo, da deliberação que vier a ser adotada e das razões que a fundamentaram; e
e) arquivar o presente processo, nos termos do art. 169, inciso V, do Regimento Interno/TCU."
Acolho a proposta da unidade nos termos do seguinte acórdão:
ACORDAM, os Ministros do Tribunal de Contas da União, com fundamento nos arts. 143, 237, VII e 250, II do Regimento Interno/TCU, em: 
a) conhecer da Representação, por atender os requisitos de admissibilidade estabelecidos no art. 113, § 1º, da Lei 8.666/93, c/c o art. 237, inciso VII e parágrafo único, do Regimento Interno do TCU, para, no mérito, considerá-la parcialmente procedente;
b) indeferir o requerimento de medida cautelar formulado pela Dell Computadores do Brasil Ltda. (CNPJ 72.381.189/0001-10), contra o processamento do Pregão Eletrônico nº 24/2018, tendo em vista a inexistência dos pressupostos necessários para adoção da referida medida; 
c) dar ciência à Justiça Federal - Seção Judiciária no Espírito Santo que, com fundamento no art. 21, § 4º, da Lei 8.666/1993, o esclarecimento de dúvida suscitada por licitante que importe na aceitação de propostas com exigências distintas das previstas no edital não supre a necessidade de republicação do instrumento convocatório, procedimento este que não foi observado no processo condutor do Pregão Eletrônico nº 24/2018;
d) comunicar o presente Acórdão à representante e à Justiça Federal - Seção Judiciária no Espírito Santo; e
e) arquivar o presente processo, nos termos do art. 169, inciso V, do Regimento Interno/TCU."
1. Processo TC-000.649/2019-8 (REPRESENTAÇÃO)
1.1. Representante: Dell Computadores do Brasil Ltda. (CNPJ 72.381.189/0001-10)
1.2. Órgão/Entidade: Justiça Federal - Seção Judiciária/es - TRF-2
1.3. Relator: Ministro Raimundo Carreiro
1.4. Representante do Ministério Público: não atuou
1.5. Unidade Técnica: Secretaria do TCU no Estado do Espírito Santo (Sec-ES).
1.6. Representação legal: José Vicente Cêra Junior (CPF XXX.516.618-XX), Daniel Escudeiro (CPF XXX.325.818-XX) e outros - peça 2.	
1.7. Determinações/Recomendações/Orientações: não há.

RAIMUNDO CARREIRO

José Vicente Cêra Junior (CPF 136.516.618-06), Daniel Escudeiro (CPF 149.325.818-40) e outros - peça 2.

Não atuou

REPRESENTAÇÃO (REPR)